【裁判字號】    97,上易,39
【裁判日期】    970610
【裁判案由】    侵權行為損害賠償
【裁判全文】
臺灣高等法院臺南分院民事判決  97年度上易字第39號
上  訴  人
即被上訴人  丁○○
            丙○○
上二人共同
訴訟代理人  王秀哲    律師
被 上訴 人
即 上訴 人  甲○○
                        號
訴訟代理人  曾柏暠    律師
被 上訴 人  中連汽車貨運股份有限公司
法定代理人  戊○○
訴訟代理人  乙○○
上列當事人間請求侵權行為損害賠償事件，兩造對於中華民國
96年11月6日臺灣嘉義地方法院第一審判決 (95年度訴字第389
號)各自提起上訴，本院於97年5月27日辯論終結，判決如下：
    主  文
上訴人丁○○、丙○○及甲○○等之上訴均駁回。
第二審訴訟費用由上訴人丁○○、丙○○，及甲○○各自負擔。
    事  實
甲、上訴人即被上訴人丁○○、丙○○方面：
一、聲明：
  (一)上訴聲明：求為判決：(1)原判決不利於上訴人部分廢棄。(2)
    上開廢棄部分，被上訴人中連汽車貨運股份有限公司（下稱
    中連貨運公司）與被上訴人甲○○應再連帶給付上訴人丁○
    ○新台幣（下同)556,180元，上訴人丙○○525,337元，及
    均自訴狀繕本送達之翌日即民國（下同）93年7月31日起至
    清償日止按週年利率百分之5計算之利息。(3)第一、二審訴
    訟費用由被上訴人中連貨運、甲○○等連帶負擔。
  (二)答辯聲明：求為判決：(1)上訴駁回。(2)訴訟費用由上訴人甲
    ○○負擔。
二、陳述：除引用原審判決所陳部分外，補稱略以：原審僅判被
    上訴人連帶給付上訴人丁○○447,142元，上訴人丙○○336
    ,566元，以上金額過低，應再提高給付金額，爰說明如次：
  (一)殯葬費部分363,900元，兩造均無爭執，此部分無意見。
  (二)扶養費部分：扶養期間應自可受扶養之日起算，始為合理，
    而非勞工退休之60歲起算。上訴人丁○○、丙○○之子即訴
    外人蔡岳良於92年8月1日遭被上訴人甲○○所駕駛車號017
    —GH號營業聯結車撞斃。依直系血親互負扶養義務之規定，
    訴外人蔡岳良對上訴人負有扶養義務，應支付上訴人餘命之
    扶養費。而上訴人丁○○係43年11月10日生，依台灣地區簡
    易生命表餘命為29年，再依嘉義縣民94年平均每人每年之消
    費支出額168,528元，依霍夫曼計算一次給付之扶養費金額
    再除以4，計為742,745元，計算方式:168,528 ×17.000000
    00÷4（負扶養義務人之人數）=742,745；丙○○係50年6月
    26日生，餘命為34年，再依霍夫曼計算一次給付之扶養費金
    額再除以4，計為823,806元，計算方式:168,528 ×19.0000
    0000÷4（負扶養義務人之人數）=823,806元。
  (三)精神慰撫金部分：上訴人丁○○、丙○○痛失愛子，加以被
    上訴人甲○○肇事逃逸，被上訴人中連貨運公司規避責任，
    原審僅判命給付150萬元，實屬過低，應判命賠償上訴人各
    230萬元為適當。
  (四)刑事認蔡岳良與有過失，按照當時情況過失比例應以3比7為
    適當。然依原審認賠償責任減半，再上訴人丁○○、丙○○
    已領取強制汽車責任保險之保險金140萬元予以扣除，故被
    上訴人中連貨運公司、甲○○應再連帶給付上訴人丁○○55
    6,180元，其計算方式：363,900（殯葬費）+742,745(扶養
    費）+2,300,000（撫慰金)-1,703,322（過失責任)-700,000
    （已領取強制險金額）-447,142(原審判付金額）=556,180
    元；上訴人丙○○525,337元，其計算方式：823,806(扶養
    費）+2,300,000（撫慰金)-1,561,903（過失責任)-700,000
    （已領取強制險金額）-336,566(原審判付金額）=525,337
    元。
三、證據：除援用第一審所提證據外，並提出慈濟醫院大林分院
    醫療診斷書1份為証。
乙、被上訴人即上訴人甲○○方面：
一、聲明：
  (一)上訴聲明：求為判決：(1)原判決關於上訴人甲○○敗訴部分
    廢棄。(2)上廢棄部分，被上訴人丁○○、丙○○在第一審之
    訴駁回。(3)第一、二審訴訟費用由被上訴人丁○○、丙○○
    負擔。
  (二)答辯聲明：求為判決：(1)上訴駁回。(2)訴訟費用由上訴人丁
    ○○、丙○○負擔。
二、陳述：除引用原審判決所陳部分外，補稱略以：本件肇事車
    輛，非被上訴人甲○○所駕駛，依法不負損害賠償責任。有
    關本件肇事者非被上訴人甲○○本人之抗辯理由，引用上訴
    第三審之刑事上訴理由狀所載。
三、證據：除援用第一審所提證據外，並提出刑事聲明上訴狀及
    刑事第三審上訴理由狀等影本各1份為證。
丙、被上訴人中連貨運公司方面：
一、聲明：求為判決：(一)上訴駁回。(二)訴訟費用由上訴人丁○○
    、丙○○負擔。
二、陳述：除引用原審判決所陳部分外，補稱：
  (一)殯葬費部分363,900元，兩造均無爭執，此部分無意見。
  (二)扶養費部分：民法第1117條規定：「受扶養權利者，以不能
    維持生活而無謀生能力者為限。」「前項無謀生能力之限制
    ，於直系血親尊親屬，不適用之。」又最高法院62年度第2
    次民庭庭推總會決議(四)之決議：民法第1117條第1項規定，
    受扶養權利者，以不能維持生活而無謀生能力者為限。而同
    條第2項僅規定，前項無謀生能力之限制，於直系血親尊親
    屬不適用之，並非規定前項之限制，於直系血親尊親屬不適
    用之。直系血親尊親屬，如能以自己財產維持生活，自無受
    扶養權利；易言之，直系血親尊親屬受扶養權利，仍應受「
    不能維持生活」之限制。因此，上訴人丙○○收入2、3萬元
    ，能足以維持生活。故原審參酌勞動基準法第54條有關強制
    退休之規定，係以年滿60歲為強制退休之年齡，一旦年滿60
    歲，應認難再從事體力勞動，而無工作收入，即可認彼時需
    人扶養，故其受扶養之權利應自其60歲之後始得行使，所以
    原審自60歲以後計算扶養費之審酌，為合理。
  (三)精神慰撫金部分：因被上訴人甲○○否認犯行，且刑事上訴
    最高法院審理中，其中證據頗多爭議，並非被上訴人中連貨
    運公司規避責任。原審審酌兩造之身分、地位與實際加害之
    情形、與有過失及兩造財產資力等一切情況，按照當時情況
    過失比例應為3比7，予以核定上訴人丁○○、丙○○2人各
    請求1,500,000元，應屬適當。
三、證據：除援用第一審所提證據外，並引用最高法院62年度第
    2次民庭庭推總會決議(四)之決議為證。
    理  由
一、按訴之變更或追加，非經他造同意，不得為之。但第255條
    第1項第2款至第6款情形，不在此限；又訴狀送達後，原告
    不得將原訴變更或追加他訴。但有下列各款情形之一者，不
    在此限…。(二)請求之基礎事實同一者。(三)擴張或減縮應受判
    決事項之聲明者．．．民事訴訟法第446條第1項、第255條
    第1項第2、3款定有明文。查，上訴人丁○○、丙○○2人最
    初上訴本院之上訴狀所載上訴聲明原請求被上訴人中連貨運
    公司、甲○○應再連帶給付上訴人丁○○537,310元，上訴
    人丙○○477,236元，及法定遲延利息 (見本院卷第6、7頁)
    ，嗣於96年12月18日具狀，及於97年3月24日準備程序中擴
    張聲明請求上開被上訴人等應再連帶給付上訴人丁○○556,
    180元，上訴人丙○○525,337元，及法定遲延利息 (見本院
    卷第10至12頁)，核屬擴張應受判決事項之聲明，依上開規
    定應予准許，合先敘明。
二、上訴人丁○○、丙○○起訴主張：被上訴人甲○○係被上訴
    人中連貨運公司司機，為從事駕駛業務之人，於92年8月1日
    晚間駕駛車號017—GH號營業聯結車，附掛車號NE—21號子
    車於23時17分許自台中縣中連貨運公司沙鹿站出發，擬前往
    嘉義、永康、楠梓、高雄、屏東、鳳山等中連貨運站裝卸貨
    物。於翌日凌晨1時25分許，沿嘉義縣民雄鄉○○○路由東
    向西行駛，行經該路與工業五路設有閃光燈、黃燈號誌之交
    叉路口時，原應注意閃光黃燈表示（警告）、減速接近，並
    注意安全小心通過，而依當時天候晴、夜間無照明、路面乾
    燥、無缺陷或障礙物、視距良好等情，又無不能注意之情事
    ，竟疏未減速貿然穿越，適上訴人丁○○、丙○○之子即訴
    外人蔡岳良騎乘車牌號碼UPR—321號輕型機車沿工業五路由
    南向北行經該路口，因煞車不及而撞及被上訴人甲○○駕駛
    之前開聯結車左後方護欄，旋遭聯結車附掛之子車碾壓，拖
    行達數10公尺，致蔡岳良因頭部顱骨及顱底骨嚴重骨折，併
    腦幹小腦處硬腦膜下腔出血，壓迫生命中樞，引發中樞性休
    克當場死亡，詎被上訴人甲○○明知駕駛動力交通工具肇事
    ，卻未對蔡岳良為救助或報警處理，即逃離現場。被上訴人
    甲○○因本件事故經臺灣嘉義地方法院檢察署檢察官以92年
    度偵字第7303號提起公訴，並經嘉義地方法院以93年交訴字
    第27號審理（原審法院判處被上訴人甲○○應執行有期徒刑
    二年，上訴本院以95年度交上訴字第614號駁回上訴，刻上
    訴最高法院審理中）。扶養金額應以行政院勞工委員會基本
    工資審議委員會審議通過之勞工基本工資每月15,840元為計
    價基礎。被上訴人甲○○為被上訴人中連貨運公司司機，為
    其僱用人，對被上訴人甲○○之過失行為所致上訴人丁○○
    、丙○○2人之損害，應連帶負責賠償，爰依民法第184條第
    1項前段、第188條、第192條、194條及侵權行為損害賠償之
    法律關係，請求被上訴人甲○○、中連貨運公司連帶賠償損
    害如下：(1)上訴人丁○○部分：喪葬費用363,900元，扶養
    費1,116,993元，精神慰撫金4,354,949元合計5,835,842元
    。(2)上訴人丙○○部分：扶養費1,238,929元，精神慰撫金
    4,272,385元，合計5,511,314元。並求為判命被上訴人中連
    貨運公司、甲○○應連帶給付上訴人丁○○5,835,842元，
    上訴人丙○○5,511,314元，及均自訴狀繕本送達之翌日起
    至清償日止按週年利率百分之5計算之利息之判決等語（原
    審判決被上訴人中連貨運公司、甲○○應連帶給付上訴人丁
    ○○447,142元，上訴人丙○○336,566元及法定遲延利息，
    並駁回上訴人其餘之訴，上訴人丁○○、丙○○2人及被上
    訴人甲○○各就不利部分提起上訴。惟因被上訴人甲○○係
    合併連帶債務之共同理由提起上訴，故其上訴之該部分如有
    理由，則其效力及於被上訴人中連貨運公司，合先敘明）。
三、被上訴人甲○○則以：我開的大貨車載重，若壓過被害人必
    定血肉模糊，並沒有證據證明我有撞倒被害人。在肇事當日
    下午檢查時我的車子輪胎皮已經掉落，肇事當日並沒有經過
    事發現場。本件肇事車輛，非被上訴人甲○○所駕駛，依法
    不負損害賠償責任。並否認上訴人丁○○、丙○○之指述等
    語，資為抗辯。
四、被上訴人中連貨運公司則以：本件事故發生後警方調閱事發
    路口「當代牙醫診所」監視錄影帶，稱發現乙部本公司所屬
    之聯結車拖行子車行經該路口（當時錄影帶時間為92年8月2
    日凌晨1時22分50秒），然該監視錄影帶之勘驗筆錄記載：
    …92年8月2日凌晨1時34分49秒有一藍色聯結車拖行子車也
    是經過該監視器前路段右轉」等情，與被上訴人甲○○陳稱
    ：伊於92年8月2日凌晨1時34分49秒下高速公路行經台一線
    省道即「當代牙醫診所」前等語相符，顯示當時有兩部聯結
    車拖行子車經過，警方認定之車輛顯與被上訴人甲○○所稱
    有異。且本件發生地點與坐落於工業三路之中連貨運站相鄰
    僅不到500公尺，依證人所述於當日凌晨1時25分許路過現場
    見乙輛大型貨車與其擦身而過，而警方係於凌晨1時37分前
    往處理，倘被上訴人甲○○確有路經現場再至工業三路之中
    連貨運站，以此路程實無需耗時1分鐘到達（到站時間為1時
    50分），故時間顯有出入。又本件刑案扣案之證物「輪胎皮
    」非於事故發生現場當日提出，且該輪胎脫皮兩片，現場不
    應只有一片輪胎皮，倘被害人確為被上訴人甲○○駕駛聯結
    車之子車所撞擊，則應當係該子車左方之「外側」輪胎有毀
    損，無可能係左方「內側」輪胎毀損。另依現場照片所示僅
    有兩條煞車痕跡，然被上訴人甲○○所駕駛之營業聯結車母
    車上即有10只輪胎，子車上亦有8只輪胎，實無可能只有2條
    煞車痕。又內政部警政署刑事警察局鑑證結果，僅認被上訴
    人甲○○所駕駛之聯結車母車護欄上之黃色油漆碎片與被害
    人輕機車擋風罩上所留之黃色油漆為「相似」，並非「相符
    」，刑事關於認定被上訴人甲○○犯行部分顯有爭議，現尚
    在最高法院審理中。再者，我們公司有完善理賠制度，被上
    訴人甲○○應無肇事逃逸之動機，故上訴人丁○○、丙○○
    之主張有所不實，均否認之。再就賠償金額方面，對喪葬費
    用沒有意見，扶養費部分則應依財政部92年12月9日台財稅
    字第0920456073號公告93年度綜合所得稅之免稅額，以每人
    74,000元計算，且上訴人丁○○、丙○○係夫妻，彼此間互
    負扶養義務，又計有3位子女，故渠各自扶養費之計算應除
    以4，以此計算上訴人丁○○應為334,956元，上訴人丙○○
    應為371,522元，超過部分均否認。又上訴人丁○○、丙○
    ○已領取強制責任保險金1,400,000元，依強制汽車責任保
    險法第32條應予扣除，慰撫金部分過高。另依臺灣省嘉雲區
    車輛行車事故鑑定委員會931326號鑑定意見認雙方同為肇事
    原因，依民法第217條規定被上訴人主張過失相抵等語，資
    為抗辯。
五、兩造對於下列事實，並不爭執，堪信為實:
  (一)被上訴人甲○○係被上訴人中連貨運公司司機，為從事駕駛
    業務之人，於92年8月1日晚間駕駛車號017—GH號營業聯結
    車，附掛車號NE—21號子車於23時17分許自台中縣中連貨運
    沙鹿站出發，擬前往嘉義、永康、楠梓、高雄、屏東、鳳山
    等中連貨運站裝卸貨物，此有本件刑案92年8月18日警訊筆
    錄附於嘉義縣警察局民雄分局嘉民警三字第00920084484號
    警卷足稽。
  (二)上訴人丁○○、丙○○之子即訴外人蔡岳良騎乘車牌號碼UP
    R—321號輕型機車沿工業五路由南向北，於92年8月2日凌晨
    1時25分許，行經嘉義縣民雄鄉○○○路與工業五路之交叉
    路口，與一部聯結車擦撞，旋遭該聯結車附掛之子車碾壓，
    拖行達數10公尺，致蔡岳良因頭部顱骨及顱底骨嚴重骨折，
    併腦幹小腦處硬腦膜下腔出血，壓迫生命中樞，引發中樞性
    休克當場死亡，該肇事車輛即逃離現場，卻未對蔡岳良為救
    助或報警處理。此有附於上開警卷之肇事現場圖1紙、道路
    交通事故調查報告表及調查筆錄各1份、現場照片12張，及
    附於臺灣嘉義地方法院檢察署92年度相字第482號相驗卷之
    勘驗筆錄、相驗屍體證明書、驗斷書、鑑定書各1份可稽（
    見上開相驗卷第24、26、28至48頁）。
  (三)被上訴人甲○○因上開過失致死等案件，經原審法院93年度
    交訴字第27號判處「被告甲○○從事業務之人，因業務上之
    過失致人於死，處有期徒刑拾月；又駕駛動力交通工具肇事
    ，致人死亡而逃逸，處有期徒刑一年四月。應執行有期徒刑
    二年。」。嗣被上訴人甲○○上訴本院以95年度交上訴字第
    614號駁回上訴，刻上訴最高法院審理中，此有上開案號刑
    事判決影本2件附原審訴字卷可稽。
  (四)上訴人丁○○、丙○○因其子蔡岳良車禍死亡，而支付殯葬
    費363,900元，此有估價單、訂單計4紙在卷足憑（見原審交
    附民字卷第7至10頁）。
  (五)上訴人丁○○、丙○○已領取強制汽車責任保險金140萬元
    乙節，為上訴人丁○○、丙○○所自承在卷（見原審96年10
    月23日言詞辯論筆錄）。
六、本件上訴人丁○○、丙○○主張：被上訴人甲○○為被上訴
    人中連貨運公司僱用之聯結車司機，駕駛營業用全聯結車載
    運貨物，為從事駕駛業務之人。其於92年8月2日凌晨1時25
    分許駕駛車牌號碼017-GH號曳引車（下簡稱聯結母車）及車
    牌號碼NE-21號拖車（下簡稱聯結子車），沿嘉義縣民雄鄉
    ○○○路由東往西方向行經與工業五路設有閃光黃燈號誌之
    交岔路口時，原應注意在雙向二車道且劃有分向限制線之路
    段，不得駛入來車車道，並應遵守閃光黃燈號誌之指示，減
    速接近，小心通過。而當時天候及路況皆佳、視距良好，並
    無使其不能注意之情事，乃竟疏於注意，跨越分向限制線行
    駛，且未減速，反以每小時超過63公里之速度穿越該交岔路
    口。適有上訴人丁○○、丙○○之子即被害人蔡岳良騎乘車
    牌號碼UPR-321號輕型機車沿工業五路由南向北行駛至該路
    口，亦疏未注意其車行方向為閃光紅燈，應減速接近並暫停
    讓幹線道先行，即貿然前行，致雙方均煞避不及，蔡岳良所
    駕駛之輕機車撞上聯結車母車之左後方護欄，致人車傾倒於
    聯結母車與子車之間，遭聯接子車左前輪碾壓，蔡岳良當場
    因頭部遭碾壓立即死亡，被上訴人甲○○自有過失等語，惟
    為被上訴人甲○○、中連貨運公司所否認，被上訴人甲○○
    辯稱：伊於上揭時間係沿工業二路左轉工業三路前往嘉義貨
    運站，並未行經肇事路口與被害人發生車禍；至警方雖稱扣
    得輪胎皮乙只，其採證程序既有瑕疵，該輪胎皮自不具有證
    據能力；伊所駕駛之聯結車非為本案肇事車輛，依法不負損
    害賠償責任云云；另被上訴人中連貨運公司辯稱: 案發當時
    有兩部聯結車拖行子車經過，警方認定之車輛顯與被上訴人
    甲○○所稱有異。且扣案之「輪胎皮」非被上訴人甲○○駕
    駛聯結車之子車輪胎所有。又內政部警政署刑事警察局鑑證
    結果，僅認被上訴人甲○○所駕駛之聯結車母車護欄上之黃
    色油漆碎片與被害人輕機車擋風罩上所留之黃色油漆為「相
    似」，並非「相符」，故被上訴人甲○○非本件肇事者云云
    。經查，被害人確因車禍致頭部遭碾壓致死等情，業經臺灣
    嘉義地方法院檢察署檢察官督同法醫相驗屬實，製有勘驗筆
    錄、相驗屍體證明書、驗斷書及法務部法醫研究所鑑定書附
    卷足憑。而本件肇事現場遺留有輪胎皮1塊之事實，有嘉義
    縣警察局民雄分局扣押物品清單可查（見刑事上開案號原審
    卷第79頁）。該輪胎皮經送內政部警政署刑事警察局鑑定結
    果，認係源自於被上訴人甲○○駕駛之聯結子車左前內側輪
    胎之事實，並有該刑事警察局鑑驗通知書1紙在卷可憑（見
    刑事警卷第20頁），而到場處理警員謝政安亦證稱：該輪胎
    皮確係伊於現場拾得等情（見上開刑事原審卷第225至226頁
    ），從而扣案輪胎皮係被上訴人甲○○所駕駛之聯結子車在
    現場所遺留，要屬無疑。又肇事車輛之外觀及特徵，經目擊
    證人鄒靜怡結證情形，核與卷附照片所示本案聯結車之外觀
    及特徵相符（見上開警卷第7至8頁、偵查卷第11頁），且被
    上訴人甲○○所駕駛之聯結母車護欄有刮痕及掉漆外觀等情
    況，有車損照片11幀在卷可憑（見上開警卷第81至86頁），
    經警送請內政部警政署刑事警察局鑑定結果，護欄上之黃色
    油漆碎片與被害人輕機車擋風罩上所留之黃色漆痕，二者均
    檢出【醇酸-微量環氧-微量三聚氰胺樹脂及填充劑白土、硫
    酸鋇、碳酸鈣、無機顏料鉻酸鉛等成分】相似，此有鑑驗通
    知書在卷可參（見上開偵查卷第30至32頁）。再徵以被上訴
    人甲○○供認其於93年8月1日23時自臺中縣沙鹿貨運站出發
    南下後，於翌日凌晨0時35分許行經國道一號高速公路員林
    收費站、1時45分許到達嘉義貨運站換卸貨物，之後上高速
    公路繼續往南行駛，再於2時46分許行經新市收費站等情不
    諱，並有中連貨運公司行車工作時間表、貨運站出入紀錄（
    見上開警卷第13頁至15頁）及員林、新市收費站監視錄影光
    碟存卷可查。經原審勘驗前揭收費站監視錄影光碟結果，被
    上訴人甲○○所駕駛之聯結母車行經員林收費站南下第9車
    道時，左後方防捲護欄並無凹損，惟行經新市收費站南下第
    1車道時，左後防捲護欄則呈現明顯彎曲情況，此有勘驗筆
    錄可按（見上開刑事原審卷第120頁），復有收費站監視錄
    影光碟翻拍照片附卷可憑（見同上卷第121至126頁），互核
    與卷內聯結母車之車損相片（見上開警卷第76至77頁）相符
    。復由聯結母車護欄之堅固及嚴重凹損之情形觀之，被上訴
    人甲○○駕駛之聯結母車於員林收費站至新市收費站期間如
    有撞及他物，被上訴人甲○○必有所察覺。然被上訴人甲○
    ○迄今對於母車護欄何以造成凹損等節，均無法提出合理說
    明，衡諸事理，堪認該護欄凹損係因本件車禍所致。又查，
    被上訴人甲○○所駕駛之聯結車之車胎因碾過被害人之機車
    ，致遭機車金屬碎片切割遺留現場之輪胎皮，以及連結車母
    車後方護欄遭機車撞擊往內傾斜，致被害人及機車遭聯結車
    之子車碾過致死，足見被上訴人甲○○確實駕駛聯結車行經
    肇事路口無訛。再被上訴人甲○○所屬之中連貨運公司係合
    法公司，豈會要求所轄之貨車司機捨筆直而寬廣之台一線公
    路右轉工業一路，再於工業一路右轉工業三路之道路不行，
    而要求於台一線公路右轉工業二路之人口稠密，且有平面平
    交道之彎彎曲曲，並較工業一路狹窄之道路？（見刑事上開
    原審卷二第54頁至第61頁之路況圖及相片）亦與一般社會常
    情及經驗法則不相符合。何況聯結之子母車於工業二路左轉
    工業三路時，該交岔路口狹窄，顯然無法供聯結之子母車轉
    彎，且聯結子母車不能倒車（因若倒車則子車煞車啟動，無
    法行車），縱然於該交岔路口淨空，且視線良好，並於最大
    角度勉強通過，但其前提須是該路交岔路口淨空，並無其他
    車輛停放之情形，否則若有其他車輛停放，根本不可能轉彎
    情形下，而被上訴人甲○○係職業聯結車司機豈會不知上開
    情況，而貿然行走該路段？綜上，足見被上訴人甲○○上開
    所辯，顯係事後圖卸刑責之詞，不足採信。按汽車在雙向二
    車道行駛時，應在遵行車道內行駛，在劃有分向限制線之路
    段，不得駛入來車之車道內；行車至交岔路口，其行進遵守
    燈光號誌之指示；閃光黃燈表示警告，車輛應減速接近，注
    意安全，小心通過，為道路交通安全規則第97條第1款、第
    2款、第102條第1項第1款、道路交通標誌標線號誌設置規則
    第211條1項所明定。查，本件肇事地點為設有閃光號誌之交
    岔路口，被上訴人甲○○行車方向為閃光黃燈、被害人行駛
    之車道為閃光紅燈，以及肇事路段之工業一路為設有分向限
    制線之雙向車道等情，有道路交通事故調查報告表載明可稽
    。被上訴人甲○○係領有駕駛執照之職業聯結車司機，業據
    其供陳在卷，其行經前揭交岔路口時，理應注意遵守上開規
    定。依卷內之道路交通事故調查報告表所載，本件肇事時、
    地之天候、路況皆良佳，被上訴人甲○○並無不能注意之情
    事，卻疏於注意，行車跨越分向限制線，且未減速反超速，
    以時速超過每小時63公里通過，因而肇事，自應負過失之責
    。雖被害人行經設有閃光紅燈之交岔路口時，未暫停讓幹道
    車即被上訴人甲○○之聯結車先行，同為本件車禍之肇事原
    因。經送臺灣省嘉雲區車輛行車事故鑑定委員會、臺灣省車
    輛行車事故覆議鑑定委員會鑑定結果，亦均同此認定，有上
    開鑑定委員會94年2月1日嘉雲鑑字第093581702C號函及所附
    鑑定意見書及上開覆議鑑定委員會94年4月12日府覆議字第
    0940100142號函在卷足佐（見刑事上開原審卷一第165頁至
    167頁、第181頁）。惟本件車禍既係因被上訴人甲○○之上
    開過失行為所併合肇致，其仍難辭過失之責任。則被害人因
    本件車禍致頭部遭碾壓致死與被上訴人甲○○上開駕駛過失
    行為間，客觀上顯有相當因果關係，應堪認定。故被上訴人
    甲○○、中連貨運公司等之上開所辯，無足採取。
七、按因故意或過失不法侵害他人之權利者，負損害賠償之責任
    ；汽車、機車或其他非依軌道行駛之動力車輛，在使用中加
    損害於他人者，駕駛人應賠償因此所生之損害；因不法侵害
    他人致死者，對於支出醫療及增加生活上需要之費用或殯葬
    費之人，亦應負損害賠償責任；被害人對於第三人負有法定
    扶養義務者，加害人對於該第三人亦應負損害賠償責任；不
    法侵害他人致死者，被害人之父母，雖非財產上之損害，亦
    得請求賠償相當之金額；受僱人因執行職務，不法侵害他人
    之權利者，由僱用人與行為人連帶負損害賠償責任，民法第
    184條第1項前段、第191條之2前段、第192條第1項、第2項
    、第194條、第188條第1項分別定有明文。查，本件上訴人
    丁○○、丙○○為被害人蔡岳良之父母，有戶籍謄本1份可
    按，被上訴人甲○○因上開過失致被害人蔡岳良死亡之事實
    ，已見前述，而被上訴人甲○○係被上訴人中連貨運僱用之
    司機，依上述規定，被上訴人中連貨運公司自應與被上訴人
    甲○○對上訴人丁○○、丙○○負連帶賠償責任。是則上訴
    人丁○○、丙○○依侵權行為之法律關係請求損害賠償，即
    屬於法有據。惟按損害之發生或擴大，被害人與有過失者，
    法院得減輕賠償金額或免除之，民法第217條第1項定有明文
    ，此項規定之旨趣在於謀求加害人與被害人間之公平，在裁
    判上應由法院以職權減輕或免除之，最高法院85年度台上字
    第1756號判例可資參照。查，本件車禍發生當時上訴人丁○
    ○、丙○○之子即被害人蔡岳良騎乘車牌號碼UPR-321號輕
    型機車沿工業五路由南向北行駛至該路口，亦疏未注意其車
    行方向為閃光紅燈，應減速接近並暫停讓幹線道先行，即貿
    然前行，與被上訴人甲○○所駕駛之聯結車發生碰撞。是就
    本件車禍，被害人亦有行經設有閃光紅燈之交岔路口時未依
    規定暫停讓幹道車即被上訴人甲○○之聯結車先行之違規情
    形，已如前述，是以，本件車禍發生之責任歸屬，本院斟酌
    雙方過失輕重程度與原因力之強弱，爰認雙方應負之過失責
    任均各為百分之50，並應以上訴人丁○○、丙○○之子即被
    害人蔡岳良過失程度之比例，減輕被上訴人中連貨運公司、
    甲○○應負之賠償責任。上訴人丁○○、丙○○上訴意旨主
    張被害人蔡岳良與有過失，按照當時情況過失比例應以3比
    7為適當云云，惟如前所述，被害人蔡岳良當時應減速接近
    並暫停讓幹線道先行，卻未減速暫停，致與幹線道之被上訴
    人駕駛之聯結車擦撞，且此合併為肇事原因，故被害人蔡岳
    良上訴人自有過失，其過失程度非為肇事之次因。因此，原
    審認雙方各負百分之50的過失責任，並無不當之處。
八、茲就上訴人丁○○、丙○○據以請求被上訴人中連貨運公司
    、甲○○連帶賠償之項目及金額，應否准許，分論如下：
  (一)殯葬費部分：上訴人丁○○主張363,900元，提出收據4份，
    已堪信為真。按「所謂殯葬費係指收殮及埋葬費用而言，此
    等費用是否必要，應斟酌當地喪禮習俗及宗教上之儀式定之
    」，最高法院著有84年度台上字第2731號判決可參。查上訴
    人丁○○提出之收據4份所示殯葬費用共計363,900元，為對
    造所不爭執，且本院斟酌當地喪禮習俗及宗教儀式，認為尚
    屬必要，不應予扣除，故上訴人丁○○此部分請求363,900
    元，自屬於法有據，應予准許。
  (二)扶養費部分：參酌勞動基準法第54條有關強制退休之規定，
    係以年滿60歲為強制退休之年齡，則上訴人丁○○、丙○○
    一旦年滿60歲，應認難再從事體力勞動，而無工作收入，即
    可認彼時需人扶養，故其受扶養之權利應自其60歲之後始得
    行使。因之，上訴人丁○○、丙○○主張於蔡岳良死亡時即
    無謀生能力，扶養期間應自可受扶養之日起算，始為合理云
    云，委無足取。又，衡以現今社會環境及經濟狀況，日常生
    活所需若依當年度所得稅稅率條例所定之扶養親屬寬減額定
    之，顯已不足受扶養者之需要，故被上訴人中連貨運公司、
    甲○○主張扶養費部分則應依財政部92年12月9日台財稅字
    第0920456073號公告93年度綜合所得稅之免稅額，以每人74
    ,000元計算云云，亦不可採。而依行政院主計處「平均每人
    月消費支出」表，嘉義縣民於94年度平均每人每月之消費支
    出額為14,044元，是平均每人每年之消費支出額即為168,52
    8元（14,044元/月×12月=168,528元）。本件此部分，上訴
    人丁○○請求1,116,993元，上訴人丙○○請求1,238,929元
    。惟查，上訴人丁○○、丙○○為蔡岳良之父母，除蔡岳良
    外，尚有2子蔡政峰、蔡瑞釗，有戶籍謄本可稽，且配偶相
    互間之扶養義務，是蔡岳良對丁○○、丙○○應分擔之法定
    扶養義務為1/4。又上訴人丁○○、丙○○於蔡岳良死亡時
    （92年8月2日），分別為48歲、42歲（丁○○43年11月10日
    生、丙○○50年6月26日生），以現在勞工退休年齡為60歲
    之標準，認上訴人丁○○、丙○○2人均請求自60歲起受扶
    養方屬合理；又丁○○依內政部91年台灣地區簡易生命表男
    性平均餘命73.22歲，自60歲起得受蔡岳良扶養13年、丙○
    ○依上開生命表女性平均餘命78.94歲，自60歲起尚有19年
    可受扶養。因此，本院審酌上訴人丁○○、丙○○2人身分
    、地位及一般國民生活水準、現在經濟狀況等一切情狀，認
    該2人主張依行政院主計處公布之嘉義縣民94年平均每人每
    年消費支出168,528元計算扶養費，尚無不當。則依上開消
    費支出為扶養費請求標準計算，再按霍夫曼計算扣除中間利
    息，及蔡岳良應負擔1/ 4扶養費為依據，上訴人丁○○得請
    求之扶養費為430,383元：{[計算式168,528×10.00000000
    ]÷4（負扶養義務人之人數）=430,383（小數點以下四捨五
    入，下同）}；上訴人丙○○得請求之扶養費為573,132元：
    {[計算式168,528×13.00000000]÷4（負扶養義務人之人數
    ）=573,132}。是上訴人丁○○、丙○○於蔡2人請求扶養費
    在此範圍內，尚屬於法有據，應予准許；逾此部分之請求，
    則屬無據，不應准許。
  (三)精神慰撫金部分：按慰撫金數額之認定，除依被害人及其家
    屬所受身體上及精神上痛苦程度及所造成之影響二者予以衡
    量外，尚須斟酌雙方之身分資力與加害之程度及各種情形，
    予以核定。上訴人丁○○、丙○○請求被上訴人等連帶賠償
    精神慰撫金各2,300,000元等語，被上訴人等則抗辯請求之
    金額過高。本院審酌上訴人丁○○、丙○○分別為被害人之
    父母，其因被害人驟然車禍死亡，精神遭受極大痛苦，足堪
    認定；衡以上訴人丁○○國中畢業，目前無業，94年無所得
    ，有汽車一輛，上訴人丙○○國小畢業，收入2、3萬元；被
    上訴人甲○○仍受僱於中連貨運，月入3萬餘元，94年所得4
    94,754元，無不動產，業經兩造陳述明確，復經原審法院依
    職權調閱稅務電子閘門財產所得調件明細表在卷可稽，堪信
    為真；爰審酌兩造之身分、地位與實際加害情形及兩造財產
    資力等一切情況，上訴人丁○○、丙○○2人各請求1,500,
    000元，乃屬適當，應予准許，逾此部分之請求，則屬無據
    ，不應准許。
九、本院如上所述，認兩造應負之過失責任均各為百分之50，故
    上訴人丁○○、丙○○僅得請求被上訴人等應連帶賠償金額
    之2分之1，方屬允當。則上訴人丁○○得請求之金額包括喪
    葬費363,900元、扶養費430,383元、精神慰撫金1,500,000
    元總額為2,294,283元（363,900＋430,383＋1,500,000＝2,
    294,283元），此金額之2分之1，即為1,147,142元（2,294,
    283÷2＝1,147,142）；上訴人丙○○得請求之金額包括扶
    養費573,132元及精神慰撫金1,500,000元總額總額為2,073,
    132元（573,132＋1,500,000＝2,073,132），此金額之2分
    之1，即為1,036,566元（2,073,132÷2＝1,036,566）。
十、末按被保險汽車發生汽車交通事故，受益人得在本法規定之
    保險金額內，直接向保險人請求保險金；保險人依本法規定
    給付之保險金，視為加害人或被保險人損害賠償金額之一部
    分，加害人或被保險人受賠償請求時，得扣除之，強制汽車
    責任保險法第28條及第30條分別著有明文。查，本件被害人
    蔡岳良因車禍死亡，已由上訴人丁○○、丙○○依強制汽車
    責任保險法之規定向強制汽車責任保險之保險人領取保險金
    140萬元之事實，為上訴人丁○○、丙○○所自承在卷（見
    原審96年10月23日言詞辯論筆錄），堪信為實。揆諸前開說
    明，被上訴人中連貨運公司、甲○○自得將上訴人丁○○、
    丙○○所受領之上開保險金，視為應給付賠償額之一部分予
    以扣除。至於扣除之方式，因該140萬元並非不可分，參照
    民法第271條關於可分債權債務之規定，應由上訴人丁○○
    、丙○○2人平均分擔扣除，準此，上訴人丁○○、丙○○
    2人應各分擔70萬元扣除之。從而，上訴人丁○○、丙○○
    2人基於侵權行為之法律關係，所得請求被上訴人中連貨運
    公司、甲○○連帶賠償之金額，上訴人丁○○受為447,142
    元（1,147,142－700,000＝447,142），上訴人丙○○為336
    ,566元（1,036,566－700,000＝336,566）。
十一、復按給付有確定期限者，債務人自期限屆滿時起，負遲延責
    任。給付無確定期限者，債務人於債權人得請求給付時，經
    其催告而未為給付，自受催告時起，負遲延責任。其經債權
    人起訴，或依督促程序送達支付命令，與催告有同一之效力
    。民法第229條第1、2項分別定有明文；又遲延之債務，以
    支付金錢為標的者，債權人得請求依法定利率計算之遲延利
    息。但約定利率較高者，仍從其約定利率；而應付利息之債
    務，其利率未經約定，亦無法律可據者，週年利率為百分之
    5。亦為同法第233條第1項及第203條所明定。查，本件上訴
    人丁○○、丙○○請求被上訴人中連貨運公司、甲○○應連
    帶賠償之金額，並未定有給付之期限，上訴人丁○○、丙○
    ○請求自起訴狀繕本送達被上訴人等之翌日即93年7月31日
    起（見原審交附民字卷第14、15頁）至清償日止，按年息百
    分之5計算之利息，並未逾上開規定之範圍，自無不合。
十二、綜上所陳，上訴人丁○○、丙○○2人依民法第184條第1項
    前段、第188條、第191條之2前段、第192條、194條及侵權
    行為損害賠償之法律關係，請求被上訴人甲○○、中連貨運
    公司連帶賠償上訴人丁○○447,142元，上訴人丙○○336,5
    66元，及自起訴狀繕本送達被上訴人等之翌日即93年7月31
    日起至清償日止，按年息5%計算之法定遲延利息範圍內，為
    有理由，原判決予以准許，逾上開數額之請求，則為無理由
    ，原判決予以駁回，本院經核原判決並無不當。上訴人丁○
    ○、丙○○及上訴人甲○○上訴意旨仍執陳詞，各自指摘原
    判決不利於己部分之判決不當，求予廢棄，均為無理由，應
    駁回渠等各自之上訴。
十三、本件事證已臻明確，兩造其餘主張及攻擊防禦方法與證據，
    經本院斟酌後，與本件判決結果已不生影響，故不一一論列
    ，附此敘明。
十四、據上論結，本件上訴人丁○○、丙○○及甲○○等之上訴均
    為無理由，依民事訴訟法第449第1項、第78條、第85條第1
    項前段，判決如主文。
中    華    民    國    97    年     6    月    10    日
                  民事第四庭    審判長法  官  王惠一
                                      法  官  林永茂
                                      法  官  王浦傑
上為正本係照原本作成。
不得上訴。
中    華    民    國    97    年     6    月    11    日
                                      書記官  廖英琇


司法院資訊處製作；財團法人民間司法改革基金會備份。
